【裁判字號】    99,婚,782
【裁判日期】    991231
【裁判案由】    確認婚姻關係存在
【裁判全文】
臺灣板橋地方法院民事裁定               99年度婚字第782號
原      告  鄭芷容
訴訟代理人  唐迪華律師
複  代理人  夏效真
被      告  藍岳芳
列當事人間請求確認婚姻關係存在事件，本院裁定如下：
    主  文
本件移送臺灣士林地方法院。
    理  由
一、按訴訟之全部或一部，法院認為無管轄權者，依原告聲請或
    依職權以裁定移送其管轄法院，民事訴訟法第28條第1 項定
    有明文。次按民事訴訟法第568 條第1 項前段規定，婚姻無
    效或撤銷婚姻，與確認婚姻成立或不成立及離婚或夫妻同居
    之訴，專屬夫妻之住所地或夫、妻死亡時住所地之法院管轄
    。又「確認婚姻成立或不成立」，自字面解釋，雖與「確認
    婚姻關係存在或不存在」尚屬有間，然在實務上，如當事人
    就兩願離婚是否無效有爭執為原因，而訴求確認婚姻關係存
    在或不存在，亦認屬於民事訴訟法第568 條第1 項所謂確認
    婚姻成立或不成立之訴，此細繹最高法院33年上字第4885號
    判例意旨可以明瞭（最高法院73年度台上字第3389 號 判決
    意旨參照）。再該條項所稱之「專屬夫妻之住所地」，係指
    專屬夫妻「共同」住所地之法院而言，此觀該條項文字未規
    定為「專屬夫或妻之住所地」或「專屬夫、妻之住所地」，
    及該條項於75年修正時，特揭櫫「依民法第二十條第二項『
    一人不得同時有兩住所』之規定，夫妻住所必屬同一，亦即
    夫之住所即為妻之住所或妻之住所即為夫之住所，爰將第一
    項『專屬夫或贅夫之妻之住所地或其死亡時住所地』修正為
    『專屬夫妻之住所地或夫、妻死亡時住所地』」為其立法理
    由，並參照民法第1002條「夫妻之住所，由雙方共同協議之
    ；未為協議或協議不成時，得聲請法院定之。法院為前項裁
    定前，以夫妻共同戶籍地推定為其住所」之規定暨司法院大
    法官會議釋字第452 號解釋之意旨自明。
二、經查，原告以兩造於民國93年10月19日所簽立之「協議離婚
    書」，並無具備兩位以上證人親見之要件，因而請求確認兩
    造婚姻關係存在，核屬前開法條規定之確認婚姻成立之訴範
    疇，自應適用前開法條規定以定其管轄法院。再查，兩造目
    前並無共同之住所地，為兩造所不爭，又原告自承兩造離婚
    前均住在台北市○○○路○段16號1 樓等語明確（見99年12
    月30日言詞辯論筆錄），雖兩造斯時乃分別設籍在台北市松
    山區、宜蘭縣壯圍鄉，但所謂「住所」不以戶籍登記為要件
    ，因為戶籍法僅為戶籍登記之行政管理規定，戶籍地址不過
    係依戶籍法所為登記之事項，並非認定住所之唯一標準（參
    照最高法院93年度台抗字第393 號民事裁定），從而可認台
    北市○○○路○段16號1 樓之址乃為兩造婚後之共同住所地
    無訛，揆諸前揭說明，本件應由台灣士林地方法院管轄。玆
    原告向無管轄權之本院起訴，顯係違誤，爰依職權將本件移
    送於該管轄法院。
三、依首開法條裁定如主文。
中    華    民    國    99    年    12    月    31    日
                      家事法庭  法  官  邱景芬
以上正本係照原本作成。
如對本判決上訴，須於判決送達後20日之不變期間內，向本院提
出上訴狀。如委任律師提起上訴者，應一併繳納上訴審裁判費。

中    華    民    國   100    年    1     月    4     日
                                書記官  高小婷

司法院資訊處製作；財團法人民間司法改革基金會備份。
